【裁判字號】    98,訴,905
【裁判日期】    981211
【裁判案由】    撤銷贈與請求所有權移轉登記
【裁判全文】
臺灣臺中地方法院民事判決               98年度訴字第905號
原      告  辛○○
訴訟代理人  蔡宜宏  律師
被      告  丁○○
訴訟代理人  林伸全  律師
上列當事人間撤銷贈與等事件，經本院於民國98年11月10日言詞
辯論終結，判決如下：
    主  文
原告之訴駁回。
訴訟費用由原告負擔。
    事實及理由
壹、兩造爭執要旨：
一、原告主張：
  (一)原告與被告為夫妻關係，於民國80年7月29日原告將其所有
    之臺中縣大里市○○段296地號土地及其上建號243號即門牌
    號碼臺中縣大里市○○路492巷37號之建物（下稱系爭房地
    ）贈與被告，並辦理所有權移轉登記在案。詎96年1月3日原
    告突然罹患大腦急性中風並一度命危，嗣經治療後，病情雖
    已穩定，但至今仍行動不便，日常生活需受人照料看護，而
    被告於原告中風後，竟逐漸冷漠以對，動輒口出惡言嘲諷辱
    罵。甚於97年8月初，被告罔顧夫妻情份，無故將年邁又中
    風之原告趕出家門，拒絕支付外籍看護人員薪資及相關費用
    ，亦拒絕協助原告返回醫院就診復健，而不履行其基於原告
    配偶應負之扶養義務，幸而原告次子即訴外人庚○○將原告
    帶回照顧，並定期載送原告前往醫療院所就診復建。
  (二)原告由庚○○帶回照顧後，因被告拒絕交還其平日代原告保
    管之銀行存摺及印章，致原告無法領款以支應生活所需，故
    原告由庚○○陪同，於97年8月6日至合作金庫銀行大里分行
    辦理換發存摺及印章，才發現被告未經原告同意，竟於96年
    1月5日至合作金庫銀行大里分行偽填取款單據、盜蓋原告印
    章，並以原告名義擅自提領原告於合作金庫銀行大里分行所
    有帳號為0000000000000號帳戶（下稱系爭帳戶）中之新臺
    幣（下同）180萬元，故意侵害原告之所有權。
  (三)依上所述，被告顯有民法第416條第1項第1款、第2款之情事
    ，爰依該項規定提起本件訴訟，並以起訴狀繕本送達被告作
    為撤銷系爭房地贈與之意思表示（本件起訴狀繕本已於98
    年2月12日送達被告），聲明：被告應將坐落臺中縣大里市
    ○○段296地號土地及其上建號243號即門牌號碼臺中縣大里
    市○○路492巷37號之建物所有權移轉登記予原告。
二、被告則以：
  (一)被告為原告再婚之配偶，兩造原共同居住於臺中縣和平鄉○
    ○路○段58-1號住所（下稱和平鄉○○路住處），並從事種
    植果樹之工作，感情甚篤。原告於96年1月間中風出院後，
    亦是由被告接回前開住所處照料，並由被告負擔外籍看護之
    費用，且被告為醫治原告病情，亦帶原告至各處求醫問診。
    詎料原告與前妻所生之次子庚○○夫妻二人未預先告知，即
    於97年8月3日擅將原告及照料原告之外籍女傭載往被告所有
    坐落於臺中縣大里市○○路492巷37號房屋（下稱大里市○
    ○路住處）安置後隨即離去，被告因仍需處理在梨山之果樹
    種植事宜，無法至上開處所照料原告，故只好於97年8月8日
    以臺中大全街郵局第859號存證信函函告廖昌永應對原告善
    盡照顧義務，被告實無不盡扶養義務之情事。且夫妻間受扶
    養權利者，雖不以無謀生能力為必要，然仍受不能維持生活
    之限制，而原告尚未達不能維持生活之程度，故亦不符合應
    受扶養之要件，原告以被告未對其盡扶養義務為由撤銷系爭
    房地之贈與，於法無據。
  (二)又原告於中風之前，本與被告共同於梨山種植果樹，其所需
    之成本費用，均以原告名義作為開立交易單據之對象，而由
    被告負責繳納費用，販賣水果之共同收入，均存於以原告名
    義開立之系爭帳戶內，屬於原、被告兩造之共同財產，而由
    於被告負責繳納相關支出，故系爭帳戶之銀行存摺及印章等
    ，亦均由被告保管、使用。在原告中風後，被告為便於支付
    原告之醫療費用、看護費用、兩人日常生活開銷以及種植果
    樹之成本費用等，才提領系爭帳戶內之存款，並無故意侵害
    原告權利情事。再者，由於原告子女於96年1月15日擅將原
    告系爭帳戶辦理語音掛失，致該帳戶無法使用，被告告知原
    告後，兩造遂於同年2月5日至合作金庫銀行大里分行辦理註
    銷掛失，原告並於該時同意被告將之前於同年1月5日所提領
    之180萬元，其中70萬元轉存至被告帳戶中，以免再遭原告
    子女辦理掛失而難以使用。是原告遲至96年2月5日已知悉被
    告提領180萬元情事，而原告以此為由撤銷系爭房地贈與之
    意思表示卻於98年2月12日始送達被告，已逾民法第416條第
    2 項之1年除斥期間，其撤銷權之行使於法有違。
  (三)綜依上述，原告依民法第416第1項第1款、第2款之規定對被
    告行使撤銷權，於法自有不合等語資為抗辯，並聲明：駁回
    原告之訴。
貳、本件經兩造整理並協議簡化爭點如下：
一、不爭執事項：（本院採為判決之基礎）
  (一)兩造於72年12月31日結婚，目前仍具夫妻關係。
  (二)原告於80年6月26日將系爭房地贈與被告，並於同年7月29日
    辦理移轉登記。
  (三)原告以本件起訴狀繕本送達被告作為撤銷系爭房地贈與之意
    思表示。（本件起訴狀繕本已於98年2月12日送達被告）
  (四)原告於96年1月3日突然罹患大腦急性中風並一度命危，嗣經
    治療後，病情雖已穩定，但至今仍行動不便，日常生活需受
    人照料看護。
  (五)96年1月原告出院後，被告將其接回和平鄉○○路住處照料
    ，並負擔外籍看護費用。97年8月3日改由原告次子庚○○將
    原告接至大里市○○路住處安置照顧至今。
  (六)被告曾於97年8月8日以臺中大全街郵局第859號存證信函函
    告廖昌永應對原告善盡照顧義務。
  (七)96年1月5日被告持原告之存摺及印章自原告所有之系爭帳戶
    中，提領180萬元。
二、爭執事項：
    原告以被告對其有民法第416第1項第1款、第2款情事為由，
    以本件訴訟起訴狀繕本送達被告為撤銷贈與之意思表示，請
    求被告移轉系爭房地所有權登記予原告，惟為被告所否認，
    是本件爭點在於：
  (一)被告是否有不履行對原告法定扶養義務之情形，而得依民法
    第416條第1項第1款撤銷系爭房地之贈與？
  (二)被告主張原告有刑法處罰明文之故意侵害行為，而得依民法
    第416條第1項第2款撤銷系爭房地之贈與，是否已逾越1年之
    除斥期間？
參、得心證之理由：
一、關於被告是否有故意不履行對原告之法定扶養義務乙節：
    查原告主張被告自其中風後，即對其漸趨冷淡，甚而惡言相
    向，拒絕讓他進入主臥室就寢；且自96年12月起，即拒絕支
    付負責照料原告之外籍看護人員健保費，而致衍生滯納金；
    嗣自97年7月起即拒絕支付外籍看護人員薪資及就業安定費
    等費用；甚於同年8月初將原告趕出家門，拒絕協助原告醫
    療等情，雖聲請訊問證人庚○○及戊○○，並提出中央健康
    保險局96年12月至97年2月之保險費併欠費繳款單、行政院
    勞工委員會97年4月至6月之就業安定費繳款通知單、97 年8
    月至98年4月之看護請款單、中國醫藥大學附設醫院繳款收
    據、朝陽診所門診收據等為證，欲證明被告自96年12月之後
    ，關於原告生活上支出之相關費用，均非由被告負擔。惟查
    ，證人庚○○到庭係證稱：「（被告訴訟代理人問：被告如
    何打罵原告，詳細情形是否清楚？）詳細情形我都是聽我父
    親（即原告）跟我描述，要我出面與被告爭取其應有之權利
    ，因為原告中風」等語，足見證人庚○○得知上情，均係聽
    聞原告本人所告知，然實際情形為何，證人庚○○並未親自
    聽聞，原告對於被告對其動輒出口惡言，嘲諷及辱罵等情，
    復未能提出其他有利證據，其此部分之主張，尚難採信。復
    查，證人即被告之子丙○○到庭證稱：「（問：原告在中風
    以後，被告有無遺棄原告？）沒有。因為在原告中風之前，
    這十幾年來所有大小事情都是我在處理的，中風之後的回診
    及所有民俗療法都是我本人去接送，所以何來遺棄的事情，
    我不懂。」、「（問：被告如果沒有遺棄原告，原告為何會
    離開梨山地區？）原告會突然離開梨山是因為原告的兒子自
    行帶走，且事出突然並沒有預先通知，所以原告被帶走，被
    告才從此之後沒有繼續支付外勞的費用。」等語，足見原告
    並非遭被告掃地趕出。再者，被告抗辯稱：於原告中風後，
    因原告行動不便，故被告將一樓廚房設置成簡易臥房，並於
    牆壁安裝不鏽鋼把手方便原告行動乙節，提出照片二幀為證
    ，可信為真。又被告抗辯：其有帶原告前去救醫，並為原告
    購買中藥粉末及中藥煎劑來調養原告身體，提出救護車車資
    收據、德彥中醫診所費用明細收據、致中和藥行及豪紀中藥
    行之中藥收據附卷為證，並經證人即致中和藥行中醫師己○
    ○、森霖中藥房負責人壬○○及豪紀中藥行負責人乙○○均
    到庭結證屬實。是以此推之，可知被告於原告中風後，確係
    有為照顧原告日常生活起居之舉動，並為使原告病情好轉而
    帶原告多處就醫之事實，實難認為被告對原告有棄之不顧情
    事。繼查，證人即仲介外籍看護之廣昇公司經理戊○○到庭
    證述：「剛開始原告與被告住在一起，所以當時我們去發外
    勞的薪水時，是當著被告、原告及外籍勞工的面前支付薪水
    ，去年二、三月有聽到被告提起家裡有些事情，就是關於財
    產方面的事情，因為我是外人，我沒有辦法作決定，原告也
    有跟我提起關於家庭財產的事情，後來我不知道為什麼原因
    ，原告就由庚○○先生接回去，因為外勞的薪水還是要支付
    的問題，我去找被告，被告說病人不在我這裡，所以費用要
    找庚○○先生收，因為原告被庚○○帶走，後來我就去找庚
    ○○支付，我找他的時候，庚○○就允諾以後的費用由他支
    付，後來的外勞費用就由庚○○及他大哥一起支付，去年的
    三月至今年二月由庚○○負擔，今年三月起至七月由庚○○
    的大哥支付，今年七月以後由庚○○付款至現在。」、「（
    問：一開始外籍看護工的相關費用由何人負擔？）由被告負
    擔」、「（問：聘請外籍看護工時怎麼會是庚○○？）因為
    只要三親等以內血親都可以聲請。一開始是由庚○○提議要
    聘請外籍看護工，他主動來找我們說要聘請外籍看護，所以
    雇主就用他的名義）」等語，另參酌被告提出之96年12 月
    至97年4月之看護請款單，可知原告之外籍看護之僱用人本
    即為原告次子庚○○，當時係由被告代為支付聘僱外勞之費
    用，則被告未繼續支付原告之聘僱外勞之費用，確實係因為
    原告遭其子庚○○載走後始未支付。基上所述，被告平常既
    有照顧原告之事實，其未能繼續照顧原告，乃因原告遭庚○
    ○在未預先告知之情況下載至去大里市○○路住處所致，則
    被告抗辯其因尚需留於梨山處理果樹種植買賣事宜，故無法
    在大里市○○路住處照料原告等情，應屬可採在。況查，原
    告亦曾於97年8月8日寄發存證信函，通知原告之子庚○○應
    善盡對原告之扶養義務，此有原告提出之台中大全街859 號
    存證信函為證，而庚○○亦為原告之子，依法亦有扶養原告
    之義務，則被告以原告遭其子庚○○強行載走，進而要求庚
    ○○履行其法定法養義務，亦無不當。是依此觀之，尚難認
    為被告未繼續支付外勞之相關費用，即有何故意不履行對原
    告之法定扶養義務，是原告據此請求撤銷贈與，尚屬無據。
二、關於原告主張被告有刑法處罰明文之故意侵害行為，依民法
    第416條第1項第2款撤銷系爭房地之贈與乙節，是否逾越逾1
    年之除斥期間？
    次按，贈與人對受贈人之撤銷權，自贈與人知有撤銷原因之
    時起，1年內不行使而消滅，民法第416條第2項前段法有明
    文。本件原告主張被告於96年1月5日持原告之存摺及印章，
    自原告所有之系爭帳戶中提領180萬元等情，業據被告所不
    爭執，可信為真。惟被告抗辯稱其與原告於96年2月5日至合
    作金庫銀行大里分行辦理註銷掛失時，原告於當時即已知悉
    系爭提領情事等語。經查，證人即當時為原告辦理註銷掛失
    之合作金庫銀行大里分行臨櫃人員甲○○到庭證稱：「當時
    原告本人持身分證、印章及存摺至櫃台，至於是否他親口講
    的，因為當時我業務很多，是否有在場引導或是他親自本人
    開口，時間已久我忘記了，當時我確實有拿申請書給原告簽
    寫，確認是原告本人無誤後，我才會依規定受理原告此項業
    務。」、「（問：原告當時是在櫃台面對面跟你辦理？）是
    的。」、「（問：業務這麼多你都不記得，為何獨獨記得原
    告有去辦理這件事？）只要客人到櫃台辦理，我們一定會對
    他作影像存檔，我們也有提出影像存檔，才確定原告有來辦
    理業務的事情。」、「（問：關於你所提出的影像存檔是何
    時拍攝的？）就是96年2月5日他來辦理時，存檔的。」等語
    ，以及證人丙○○證述：「（問：你知道原告後來有去辦理
    註銷止付的事？）知道，是我本人載去的。」、「（問：當
    天還有何人一起去？）當天只有我與我母親、原告三人。」
    、「（問：原告是否知道他當天去合作金庫作什麼事？）知
    道。因為銀行電話通知原告的合作金庫帳戶被凍結，所以我
    母親有通知原告。」、「（問：你是否有跟原告、被告一同
    進入合作金庫？）當天是我載原、被告一起去合作金庫，所
    以推輪椅進入合作金庫都是我全程參與。」、「（問：是否
    記得整個過程？）原、被告正當需要用錢的時候，原告說要
    去開通帳戶，需要他本人到場，所以才是我載他們去的，就
    按照合庫行員的要求提出證件及證明開通這個帳戶。」等語
    ，可知96年2月5日當日原告確曾與被告前往合作金庫銀行大
    里分行辦理註銷掛失，此亦有合作金庫商業銀行大里分行提
    出之現場拍攝影像暨事故登記欄影本附卷可佐。又查，證人
    丙○○之證述：「（問：當天原告是否有同意將180萬元中
    的70萬元存到被告帳戶？）有的，當天所有的證件交給銀行
    行員辦理的時候，我們在櫃台的外面，我母親有詢問原告既
    然帳戶在辦理開通，是否將之前領出來花費掉的餘款再存入
    原告戶頭，並有詢問原告的意思，但是原告擔心原告的兒子
    再去凍結他的帳戶，所以原告就說要將餘款全數存到被告的
    戶頭一併辦理。」等語，可知於96年2月5日該日原告即已知
    道被告提領180萬元存款一事，原告雖主張被告於96年1月5
    日尚於加護病房一度病危，至96年1月29日甫出院，且尚因
    腦梗塞性中風合併失語症及右側肢體癱瘓，以原告當時身體
    狀況，不可能在註銷掛失申請書上簽名，亦不可能親口向臨
    櫃人員表示要辦理註銷掛失等情，提出中國醫藥大學附設醫
    院98年9月16日診字第09809 05649號診斷證明書1紙為證。
    然即令被告有行動不便及語言能力之障礙，然此不代表原告
    即已喪失意思表示之能力，此可參照中國醫藥大學附設醫院
    98 年11月3日院管檔字第09800 09693號函之內容：「病患
    辛○○因腦中風併右肢偏癱及運動性失語症，曾於96年1月9
    日至1月25日住院，96年2月5日如依當時病況推論，仍處於
    運動性失語症狀態。其語言表達有明顯困難，但仍可理解別
    人說話的意涵。」可知，原告雖因中風而右側癱瘓併失語症
    ，但仍可理解他人說話之意涵，故應可瞭解被告所表示關於
    存款提領之情事，因此，縱認被告上開提領原告系爭帳戶內
    180 萬元確係依刑法有處罰明文之故意侵害行為，原告以起
    訴狀繕本送達被告作為撤銷系爭房地贈與之意思表示，惟查
    ，該起訴狀送達被告時間為98年2月12日（見前揭兩造所不
    爭執之事項），顯已逾1年之除斥期間，依前揭條文，其撤
    銷權已經消滅，原告據此主張撤銷系爭房地之贈與，亦難認
    為有據。
三、綜上所述，原告依民法第416條第1項第1款及第2款之規定，
    聲請撤銷系爭房地之贈與行為及請求將系爭房地之所有權移
    轉登記予原告，為無理由，應不准許。
肆、本件判決之結果已臻明確，兩造其餘攻擊防禦方法，經審酌
    後核與判決結果無影響，毋庸一一贅述，附此敘明。
伍、訴訟費用負擔之依據：民事訴訟法第78條。
中    華    民    國    98    年    12    月    11    日
                  民事第三庭    法  官  許石慶
以上正本係照原本作成
如對本判決上訴，須於判決送達後20日內向本院提出上訴狀
中    華    民    國    98    年    12    月    11    日
                                書記官


司法院資訊處製作；財團法人民間司法改革基金會備份。
